【裁判字號】    98,上易,1521
【裁判日期】    980729
【裁判案由】    妨害名譽
【裁判全文】
臺灣高等法院刑事判決                98年度上易字第1521號
上  訴  人  臺灣士林地方法院檢察署檢察官
被      告  乙○○
上列上訴人因妨害名譽案件，不服臺灣士林地方法院98年度易字
第151號，中華民國98年5月13日第一審判決（起訴案號：臺灣士
林地方法院檢察署97年度偵字第16184號），提起上訴，本院判
決如下：
    主  文
上訴駁回。
    理  由
一、本件公訴意旨略以：被告乙○○意圖散布於眾，於民國（下
    同）97年9月2日15時30分許，在臺北市○○區○○街65號之
    永明里里長辦公室，向永明里里長辦公室志工丙○○表示：
    甲○○○為地下里長，原本里已經討論好的事，只要甲○○○說改變就改變等語，指摘、傳述足以毀損告訴人甲○○○
    名譽之事，嗣丙○○在上址永明里辦公室向告訴人求證上述
    內容是否屬實，亦為永明里里長丁○○聽聞，經告訴人報警
    處理，查悉上情，因認被告涉有刑法第310條第1項誹謗罪嫌
    云云。
二、按犯罪事實應依證據認定之，無證據不得認定犯罪事實；不
    能證明被告犯罪者，應諭知無罪之判決，刑事訴訟法第 154
    條第2 項、第301 條第1 項分別定有明文。又事實之認定，
    應憑證據，如未能發現相當證據，或證據不足以證明，自不
    能以推測或擬制之方法，為裁判基礎；且認定犯罪事實所憑
    之證據，雖不以直接證據為限，間接證據亦包括在內，然而
    無論直接證據或間接證據，其為訴訟上之證明，須於通常一
    般之人均不致有所懷疑，而得確信其為真實之程度者，始得
    據為有罪之認定，倘其證明尚未達到此一程度，而有合理之
    懷疑存在而無從使事實審法院得有罪之確信時，即應由法院
    為諭知被告無罪之判決，有最高法院40年台上字第86號判例
    、76年台上字第4986號判例可資參照。次按刑事訴訟法第16
    1條第1項規定：檢察官就被告犯罪事實，應負舉證責任，並
    指出證明之方法。因此，檢察官對於起訴之犯罪事實，應負
    提出證據及說服之實質舉證責任。倘其所提出之證據，不足
    為被告有罪之積極證明，或其闡明之證明方法，無從說服法
    官以形成被告有罪之心證，基於無罪推定之原則，自應為被
    告無罪判決之諭知，更有最高法院92年台上字第128號判例
    意旨足參。且按認定犯罪事實應依證據，為刑事訴訟法所明
    定，故被告否認犯罪事實所持之辯解，縱屬不能成立，仍非
    有積極證據足以證明其犯罪行為，不能遽為有罪之認定，復
    有最高法院30年上字第1831號判例意旨足資參照。
三、再按，言論自由為人民之基本權利，憲法第11條有明文保障
    ，國家應給予最大限度之維護，俾其實現自我、溝通意見、
    追求真理及監督各種政治或社會活動之功能得以發揮。惟為
    兼顧對個人名譽、隱私及公共利益之保護，法律尚非不得對
    言論自由依其傳播方式為合理之限制。刑法第310 條第1 項
    及第2 項誹謗罪即係保護個人法益而設，為防止妨礙他人之
    自由權利所必要，符合憲法第23條規定之意旨。同條第3 項
    前段以對誹謗之事，能證明其為真實者不罰，係針對言論內
    容與事實相符者之保障，並藉以限定刑罰權之範圍，非謂指
    摘或傳述誹謗事項之行為人，必須自行證明其言論內容確屬
    真實，始能免於刑責。惟行為人雖不能證明言論內容為真實
    ，但依其所提證據資料，認為行為人有相當理由確信其為真
    實者，即不能以誹謗罪之刑責相繩，亦不得以此項規定而免
    除檢察官或自訴人於訴訟程序中，依法應負行為人故意毀損
    他人名譽之舉證責任，或法院發現其為真實之義務，大法官
    會議釋字第509 號解釋明文揭示此意旨。又行為人是否構成
    刑法上誹謗罪，自必合於誹謗罪之構成要件，且有積極證據
    足徵係出於惡意傳述、指摘，始得以該罪相繩。又刑法第31
    0條第1項、第2項誹謗罪之成立，須對於具體「事實」之指
    摘或傳述，足以毀損他人名譽者，始為刑法所制裁。
四、本件公訴人認被告涉有前開犯行，無非以：證人即告訴人甲○○○、證人丙○○、證人丁○○之證詞為其論據。惟經訊
    據被告乙○○，固不否認於97年9月2日下午3時30分許，與
    證人丙○○同在臺北市○○區○○街65號永明里里長辦公室
    內乙情，但堅詞否認有何誹謗犯行，其在原審審理時辯稱：
    從未向丙○○說過甲○○○是地下里長之類言語，「地下里
    長」一詞係先前伊向丙○○表示甲○○○要伊一個月內不可
    到里長辦公室時，丙○○表示「甲○○○是不是地下里長？
    」，並非伊所說；況「地下里長」係尊崇之意，指位階於里
    長與鄰長之間，並非毀損他人名譽之詞云云：被告在本院審
    理時復辯稱：「我從未對告訴人甲○○○講過那些話，是以
    前在菜市場有講過而已。告訴人是聽傳聞，我也從來沒有對
    丙○○說過那些話。」、「我沒有毀謗的犯意及犯行，我是
    在市場對丙○○提過告訴人是地下里長，是私人之間的聊天
    而已。」、「告訴人要被告不要去里辦公處，我尊重她，我
    後來一個月都沒有去，一個月後我還送餅給告訴人，我很尊
    重告訴人，沒有毀謗他。」等語。
五、本院查：
（一）本件被告於前揭時、地，與證人丙○○同在臺北市○○區
      ○○街65號永明里里長辦公室內乙節，未予否認。又證人
      丙○○於偵查及原審審理時結證稱：其當日去里長辦公室
      幫忙受理里民獎學金申請資料，里長及告訴人均不在，爾
      後被告進入辦公室內，隨即與其攀談，但因當日陸續有里
      民進入辦公室，所以並未搭理被告，對被告所詢問的中秋
      節里民活動事宜也答不知情後，被告就說「你好像皮了」
      ，意思指其不理他不好、變自大了，還對著旁人說，其這
      樣不好，不應該像告訴人，告訴人根本就是地下里長；其
      後告訴人與里長一同返回里長辦公室，其乃向告訴人轉告
      此事等語（見偵查卷第17頁、本院98年4月29日審判筆錄
      第6、7頁）；證人即告訴人甲○○○復證述：其是於97年
      9月2日下午3時多返回里民辦公室後，從丙○○處聽聞被
      告指摘其是地下里長，里決定的事情，只要其說改就改云
      云（見原審98年4月29日審判筆錄第13頁）。
（二）被告雖否認於前開時間、地點曾稱告訴人係地下里長等詞
      ，並辯稱：係先前面對丙○○詢問為何許久未見伊到里長
      辦公室時向丙○○表示告訴人要求伊一個月不得到里長辦
      公室的時候，丙○○回稱「甲○○○是不是地下里長」，
      伊表示「你說呢」云云，然此已為證人丙○○所堅詞否認
      （見原審審判筆錄第9頁），告訴人亦否認曾經禁止被告
      不得到里長辦公室一個月之事（見原審98年度審易字第18
      9號卷第14頁）；且被告對於證人丙○○所證關於當日丙○○在里長辦公室處理獎學金事宜及其二人間有過不愉快
      之對話等情亦不爭執（見原審審判筆錄第10頁），按證人
      丙○○與被告間並無仇怨，難認證人丙○○於敘述該日過
      程中有夾雜杜撰之詞以誣陷被告之可能，是被告否認曾經
      口出前開言語，要無可採。
（三）按團體中本有各種意見之存在，或有人對於團體之事務積
      極參與而勇於表示意見，而此種意見亦可能因立意良好而
      常為主事者所採取，是被告所謂「甲○○○為地下里長，
      原本里已經討論好的事，只要甲○○○說改變就改變」之
      詞，雖有告訴人實際上並無「里長」之身分地位，卻有如
      里長身分地位之意見決定的能力之寓意，然以客觀社會通
      念價值判斷，該言論雖無如被告所辯有「尊崇」之意，惟
      亦難認已足以毀損或貶抑告訴人人格聲譽，或造成毀損之
      可能或危險。證人即告訴人雖指稱：「地下」是見不得人
      的意思，所以其聽到這種話很生氣等詞，然揆諸前開說明
      ，縱被告所陳上開內容令告訴人感到不快，亦不得以僅以
      告訴人個人主觀上之感受為認定被告確有誹謗犯行之唯一
      論據。
六、綜上所述，被告辯稱並未說「甲○○○為地下里長，原本里
    已經討論好的事，只要甲○○○說改變就改變」一詞，雖無
    可採，如前所述；然本院認此並未達貶損告訴人聲譽之程度
    。此外，復查無其他積極證據，足證被告有公訴人所指犯行
    ，是被告之犯罪尚屬不能證明。原審以不能證明被告犯罪，
    而為被告無罪之判決，經核其認事用法均無不合。本件公訴
    人之上訴意旨仍執陳詞，指摘原判決不當，難認為有理由，
    應予駁回。
據上論斷，應依刑事訴訟法第368條，判決如主文。
本案經檢察官劉靜婉到庭執行職務。
中    華    民    國    98    年    7     月    29    日
                  刑事第十六庭審判長法  官  溫耀源
                                    法  官  王敏慧
                                    法  官  許增男
以上正本證明與原本無異。
不得上訴。
                                    書記官  廖麗蓮
中    華    民    國    98    年    7     月    29    日


司法院資訊處製作；財團法人民間司法改革基金會備份。
